【裁判字號】    91,訴,472
【裁判日期】    921128
【裁判案由】    分配表異議之訴
【裁判全文】
臺灣新竹地方法院民事判決  九十一年度訴字第四七二號
    原      告    台灣土地銀行
    法定代理人    林彭郎
    訴訟代理人    己○○
                  辛○○
                  甲○○
    被      告    庚○○
    訴訟代理人    魏早炳律師
                  李克欣律師
                  魏翠亭律師
    複  代理人    戊○○      .
右當事人間分配表異議之訴事件，本院於九十二年十一月十日辯論終結，判決如左：
    主    文
本院九十年度執字第一一九七號拍賣抵押物強制執行事件，民國九十一年三月十三日
所製作之分配表，就土地部分賣得價金中被告以第一順位抵押權優先分配之金額新臺
幣伍拾貳萬陸仟玖佰肆拾貳元，應更正為零，原告分配金額增加為新臺幣伍拾貳萬陸
仟玖佰肆拾貳元。
訴訟費用由被告負擔。
    事實及理由
壹、程序方面：
    債權人或債務人對於分配表所載各債權人之債權或分配金額有不同意者，應於分
    配期日一日前，向執行法院提出書狀，聲明異議。倘執行法院未依為異議之債權
    人所述更正分配表，而到場之債務人及有利害關係之他債權人為反對更正分配表
    之陳述者，即屬異議未終結，為異議之債權人或債務人，得向執行法院對為反對
    陳述之債權人或債務人提起分配表異議之訴，強制執行法第三十九條第一項、第
    四十條第一項、第四十一條第一項分別定有明文。本院九十年度執字第一一九七
    號強制執行事件，原定民國九十一年六月二十一日分配，惟因原告於九十一年六
    月十二日具狀向本院執行處聲明異議，嗣執行法院未依原告所述更正分配表，並
    於同年十八日通知原告於七日內向本院民事庭起訴，原告旋於九十一年六月二十
    一日向本院提起分配表異議之訴，並向本院執行處為起訴之證明，業經本院依職
    權調閱九十年度執字第一一九七號民事強制執行卷宗，查核無訛，是原告提起本
    件分配表異議之訴，自屬合法，先予敘明。
貳、實體方面：
一、原告起訴主張：本院九十年度執字第一一九七號強制執行事件所查封之不動產，
    其中坐落於新竹縣關西鎮○○段四五三地號土地一筆（下稱系爭土地），由系爭
    土地原所有權人乙○○為抵押義務人兼債務人於八十五年九月四日設定第一順位
    新臺幣（下同）一百一十萬元之一般抵押權予被告，於八十五年十一月十一日設
    定第二順位最高限額一百六十萬元之抵押權予訴外人壬○○○，嗣由訴外人許連
    興於同年十二月十七日取得系爭土地之所有權並辦理移轉登記，許連興為抵押債
    務人兼義務人旋於同年十二月二十七日設定第三順位最高限額抵押權三百九十六
    萬元之抵押權予原告，後遭被告向本院聲請強制執行，系爭土地業以五十四萬四
    千元拍定，並經本院民事執行處於民國九十一年三月十三日作成分配表，該分配
    表中將系爭土地拍定款扣除執行費一萬七千零五十八元後，全數列為被告之抵押
    權而優先受分配，致原告之債權未獲受償，損害原告之權益，而對該分配表提出
    異議，蓋從乙○○設定予被告之抵押權登記之內容為債權額一百一十萬元，存續
    期間自八十五年九月三日至八十五年十月二日，利息與遲延利息及債務清償日期
    係照各個債務契約分別約定等情，可知系爭抵押權所擔保之債權，係明確擔保被
    告對乙○○之債權為限，惟被告所提出之債權金額證明即借據上卻載明債務人為
    陽谷建設有限公司（下稱陽谷公司），並非乙○○，顯見系爭抵押權所擔保之債
    權並不存在，是本件執行標的即無第一順位應受優先分配之抵押債權存在，且第
    二順位抵押權人壬○○○之債權亦已清償完畢，只是未將該抵押權之設定塗銷，
    壬○○○自無權參予分配，則被告之第一順位及壬○○○之第二順位之抵押債權
    既均不存在，是本件執行標的即無第一順位、第二順位應受優先分配之抵押權存
    在，為此原告依強制執行法第四十一條第一項之規定提起本訴，請求就系爭土地
    部分賣得價金中被告以第一順位抵押權優先分配之金額五十二為六千九百四十二
    元，應更正為零，原告分配金額增加為五十二萬六千九百四十二元等語，並提出
    分配表、借據、抵押權設定書、他項權利證明書（以上均為影本）各一紙為證。
二、對被告抗辯之陳述：
（一）被告所提出之借據明確記載立據人為陽谷公司、代表人乙○○，乙○○僅以陽
      谷公司之代表人之身分為系爭借款行為，此外並無以其個人名義擔任系爭借款
      連帶保證人之記載，被告空言主張對乙○○有債權存在之說法，既與系爭借據
      文字記載不符，實不足採。
（二）且依照被告所提出之抵押借款契約書，乙○○應該以陽谷公司法定代理人的名
      義簽名，並非以個人名義擔任連帶保證人。
  並聲明：如主文所示。
三、被告則以：
（一）其提出分配金額之借據憑證其上雖載明立據人為陽谷公司、代表人為乙○○，
      惟事實上，本件借款人確係陽谷公司全體股東於八十五年八月三十一日下午三
      時在公司會議室召開股東會議，議決全體股東均無異議並通過授權公司代表人
      乙○○以系爭土地及其上建物設定抵押權予其並借款一百一十萬元，並由乙○○擔任連帶保證人，乙○○於同年九月三日簽訂抵押借款契約書時已允諾擔任
      上開借款之連帶保證人，並承諾提供系爭土地設定抵押權為物上保證，其始交
      付平成房屋仲介有限公司簽發、票面金額為一百萬元、發票日為八十五年九月
      三日、執票人為陽谷公司之支票一紙及現金十萬元予乙○○，並於同年月四日
      辦妥抵押權之設定登記。
（二）其雖於設定抵押權時未將上開抵押借款契約書檢附地政事務所，惟從抵押權設
      定契約書上「遲延利息」、「債務清償日期」、「聲請登記以外之約定事項」
      及「訂立契約人」欄中分別載明「依照各個債務契約所約定之利率計算」、「
      依照各個債務契約分別約定之清償日」、「２、其他約定事項如附件。３、另
      立借據、票據或其他憑證」及「義務人兼債務人乙○○」即明，前開之抵押借
      款契約書、借據、票據均屬抵押權設定契約書上所指「借據、票據或其他憑證
      」之一項，且特別標明乙○○並非僅具提供抵押物以設定抵押權之義務人，還
      兼具有抵押權所擔保債務之連帶保證人，乃於訂立契約人欄中，特別表明乙○○係義務人兼債務人，而非僅只有義務人身分而已，
（三）且參以乙○○在借據之立據人欄下係以陽谷公司之代表人身分簽名蓋章，而在
      抵押借款契約書上則係在連帶保證人欄下簽名蓋章，足證乙○○確係本件抵押
      借款之連帶保證人，證人丁○○雖稱乙○○個人不可能擔任其連帶保證人云云
      ，惟乙○○係擔任陽谷公司之連帶保證人非丁○○之連帶保證人，且上開證述
      應係證人丁○○個人之臆測之詞。且證人丁○○謂其在八十五年十一月十三日
      已還被告五十五萬元乙節，並非事實，其所交付與丙○○之上開款項係另筆借
      款，與本件抵押借款無關，並非清償本件陽谷公司之抵押借款。
（四）本件借款人係陽谷公司，乙○○為連帶保證人，至於陽谷公司於借得系爭款項
      後如何運用則與被告無關，亦非被告所得置喙，嗣因陽谷公司屆期未依約清償
      ，其先以八十六年度拍字第三八六號裁定拍賣該公司之地上建物，因未獲全部
      清償，再繼續聲請拍賣系爭土地，是乙○○為上開借款之連帶保證人無誤，應
      就本件抵押借款債務負連帶清償責任，被告自得依法強制執行並獲分配等語置
      辯。並提出本院執行通知函、股東會議記錄、營利事業登記證、股東名冊、抵
      押借款契約書、支票、建物登記謄本、土地登記謄本、民事裁定及確定證明書
      、存證信函及回執、公司基本資料查詢、公司設立登記事項卡（以上均為影本
      ）各一紙為證。
   並聲明：原告之訴駁回。
四、得心證之理由：
（一）查原告主張本院九十年度執字第一一九七號強制執行事件所查封之系爭土地上
      有原所有權人乙○○為義務人兼債務人設定第一順位一百一十萬元之一般抵押
      權予被告，設定第二順位最高限額一百六十萬元之抵押權予訴外人壬○○○，
      嗣由訴外人許連興取得系爭土地所有權後，設定第三順位最高限額抵押權三百
      九十六萬元之抵押權予原告，後遭被告向本院聲請強制執行，系爭不動產業以
      五十四萬四千元拍定，並經本院民事執行處於民國九十一年三月十三日作成分
      配表，該分配表中將系爭土地拍定款扣除執行費一萬七千零五十八元後，餘款
      五十二萬六千九百四十二元全數列為被告之抵押權而優先受分配，且第二順位
      抵押權人壬○○○之債權業經清償完畢，無該順位抵押權所擔保債權存在之事
      實，業據其提出本院民事執行處九十一年三月十三日強制執行金額計算書分配
      表、抵押權設定契約書、他項權利證明書各一件為證，並經本院依職權傳喚證
      人壬○○○於九十二年九月二十三日言詞辯論期日到庭證述明確（本院卷一九
      二頁），復經本院依職權調閱八十六年度執字第四七一七號、九十年度執字第
      一一九七號執行卷宗，及向新竹縣竹北地政事務所函查系爭土地設定抵押權予
      被告之債權證明文件，查核無誤，復為被告所不爭執，自堪信為真實。
（二）本件兩造之爭點為，系爭土地上被告之第一順位抵押權所擔保之債權是否存在
      ，亦即訴外人乙○○是否擔任抵押借款之連帶保證人？如有擔任連帶保證人，
      尚未清償之借款金額為何？
（三）按當事人主張有利於己之事實者，就其事實有舉證之責任。但法律別有規定，
      或依其情形顯失公平者，不在此限，民法第二百七十七條定有明文。又按抵押
      權為擔保物權，其發生、移轉及消滅，均應從屬於其所擔保之債權而存在，惟
      抵押權成立上之從屬性原則，實務上與理論上均已從寬解釋，認為抵押權既係
      在擔保債權之清償，故只須將來實行抵押權時有被擔保之債權存在即可（見謝
      在全著，民法物權論，八十年二月版，第二六頁）。且本件兩造爭執者並非借
      款關係不存在，而係訴外人乙○○有無擔任借款之連帶保證人之事實，而保證
      契約為借款契約以外之另一契約關係，且本件借款之借款人為陽谷公司（詳後
      述），而訴外人乙○○為系爭土地之所有權人，則訴外人乙○○究為借款之連
      帶保證人並兼任物上擔保人，或僅為物上擔保人，尚有不明，尚無從由抵押權
      設定登記，遽以推論保證債務必然存在，故本院認為仍應由被告就連帶保證債
      務存在，負舉證之責任，合先敘明。
（四）被告抗辯訴外人乙○○於八十五年九月三日為抵押權登記時，已同意擔任借款
      之連帶保證人，無非以抵押權設定契約書「訂立契約人」欄載明「義務人兼債
      務人乙○○」，「聲請登記以外之約定事項」載明「另立借據、票據或其他憑
      據」之記載，及抵押借款契約書上，訴外人乙○○係在「連帶保證人」欄下簽
      名，而非在「乙方」欄下簽名，為其論據。惟查，抵押權設定契約書（本院卷
      八○至八一頁）雖載明義務人兼債務人為訴外人乙○○，惟仍須依照另立之借
      據、票據，或其他憑證等成之其他之法律關係，始可認抵押權所擔保之債權存
      在，以符合抵押權成立之從屬性原則，已如前述，故尚不能由設定登記之事實
      ，逕認抵押權擔保之債權必然存在，否則違反抵押權成立上之從屬性之案例即
      永遠無從發生，如此，顯然混淆「應然」與「實然」之判斷。又依被告提出之
      八十五年九月三日抵押借款契約書（本院卷五一頁），前言為「立抵押契約書
      人庚○○（以下稱甲方）、陽谷建設有限公司、乙○○（以下稱乙方），茲因
      抵押借款事宜，訂立本契約書，條款如左：」，陽谷公司及乙○○文字下方，
      並蓋有公司及法定代理人之大、小章，此與一般以公司名義為法律行為時，並
      列公司名稱及法定代理人姓名，及蓋用公司及法定代理人大、小章之表示方式
      相同，契約後方之立契約書人雖列有甲方、乙方、乙方連帶保證人，且訴外人
      乙○○簽名之位置在陽谷公司名稱之左側，乙方連帶保證人之下方，惟與前開
      簽名之方式並無不同，對照第九條「乙方保證無任何出租或其他貸款情事」文
      字下方，亦載有陽谷公司名稱及法定代理人之簽名及大小章，而該條屬抵押人
      即陽谷公司提供之切結保證，其記載方式亦係並列公司及法定代理人名稱並蓋
      用大、小章，足認抵押借款契約書係被告與陽谷公司雙方所訂立，而非被告、
      陽谷公司、訴外人乙○○三方訂立。再者，同一日由借款人陽谷公司出具借據
      （本院卷八頁），立據人亦載明「陽谷建設有限公司代表人乙○○」，並蓋用
      大、小章，與前開抵押借款契約書之表示方式相同，更足以認定訴外人乙○○
      係以陽谷公司之法定代理人身分簽名於抵押借款契約書，而非以連帶保證人身
      分簽名。況且，被告亦自承借據及抵押借款契約書都是其提供之空白例稿，由
      訴外人乙○○簽名蓋章（本院卷一七六頁），自不能以抵押借款契約書上訴外
      人乙○○簽名位置恰好位於「乙方連帶保證人」文字下方，而為不利於借款人
      乙○○之解釋。
（五）再查，有關本件借款經過，證人乙○○證稱：「（為何抵押借款契約書借款人
      要寫陽谷建設公司乙○○並蓋公司大小章？）因為是丁○○要向我借系爭的不
      動產去向被告借錢，當時房屋是登記在公司名下，但是已經分給我，尚未辦理
      移轉登記，所以丁○○就說要我用公司的名義寫股東會議記錄，我有和股東們
      說好，再以電話和丁○○聯絡，他就寫股東會議記錄，實際上並沒有開股東會
      ，但是我都有徵求股東們的同意」「（被告如何交付系爭一百萬元？）被告將
      一百萬元支票交給我，我當場轉交給丁○○，在被告的辦公室」「（為何要提
      供系爭不動產給丁○○設定抵押借款？借款有無任何好處？）沒有好處，只是
      從小認識，交情很好」「（究竟是何人向被告借錢？）應該是丁○○向被告借
      錢，我只是提供擔保品」「（借款人到底是何人？）是我提供不動產作擔保，
      也是我借錢，但我沒拿到錢，錢是我交給丁○○拿去使用，借款債務也是我要
      負責」「（抵押借款契約書上你簽名時，究竟是以陽谷公司的負責人的身分，
      還是連帶保證人的身分？）我也不清楚」（以上見本院卷一二八至一三六頁）
      。「我只是提供土地給被告做抵押，並沒有以個人名義擔任連帶保證人的意思
      ，當時土地光是二十八分之一就有一百二十萬元的價值，我沒有必要再擔任連
      帶保證人」（見本院卷一七六頁）。證人丁○○證稱：「（當初是何人要借款
      ？）是陽谷公司要借款，乙○○是陽谷公司的負責人，他們是家族企業，股東
      都是親戚，公司裡的事都是授權乙○○在處理，股東會議記錄是我寫的，實際
      上沒有開會，但股東都知道借款的事」「（借得的款項何人使用？）被告有扣
      除第一個月的月息二分為二萬二千元、代書費用四、五千元、設定規費一千一
      百元，其餘是我拿去週轉使用，被告開的一百萬元支票是先交給乙○○背書之
      後再給我，乙○○也有在場，我去兌現把錢領出來使用，其餘的借款是付現金
      。」「（抵押借款契約書上乙○○簽名是以陽谷公司負責人的身分簽名，還是
      以連帶保證人的身分簽名？）應該是以陽谷公司負責人的身分簽名，乙○○個
      人不可能擔任我的連帶保證人，當時土地及房子加起來價值有三、四百萬元，
      用房子去擔保就夠了，不可能拍賣不足還要再向乙○○求償」「（乙○○提供
      不動產設定抵押借款供你週轉，有無收受任何好處？）沒有，我們是從小一起
      長大的朋友。」「借據及抵押借款契約書都是同一天簽的，但格式都是被告提
      供，且當時已經接近中午，要急著去兌現支票，乙○○就照被告指示一直簽，
      但確實沒有以個人名義擔任連帶保證人的意思」（本院卷一四一至一四三頁）
      ，另依本院向華南銀行新豐分行調閱被告交付之一百萬元借款支票（本院卷第
      一○九頁），所載之受款人為陽谷公司，並由陽谷公司背書後，交付證人丁○○提示兌現，核與前開證人乙○○、丁○○所述之交款經過相符，雖證人乙○○、證人丁○○就何人為借款人，或稱係證人乙○○、或稱陽谷公司、或稱證
      人丁○○，惟由借據係由陽谷公司所出具，借款支票指定之受款人為陽谷公司
      並由法定代理人乙○○受領後，再轉讓證人丁○○提示之經過可知，本件借款
      緣由，應係證人丁○○需款使用，乃請證人乙○○幫忙，由證人乙○○以陽谷
      公司之名義借款，並提供證人乙○○所有之系爭土地及陽谷公司所有之地上建
      物設定抵押，借款所得金額則由證人丁○○取去使用，證人乙○○既係基於情
      誼幫助證人丁○○借款週轉，並未收受好處，且已提供不動產設定第一順位抵
      押權，而該設定抵押之不動產其中二八○分之一○及三八四建號，於八十八年
      六月間經本院執行處拍賣，拍定價格為一百八十七萬六千元，業經本院調閱八
      十六年度執字第四七一七號案卷查明無誤，則設定抵押之不動產價值，顯已高
      於借款金額，衡情，證人乙○○應無再以個人身分擔任連帶保證人之必要，故
      本院認為證人乙○○、證人丁○○所稱證人乙○○僅係物上保證人，而未擔任
      連帶保證人等語，堪信為真實。
（六）另查，本院九十年執字第一一九七號強制執行事件， 被告於九十一年三月七日
      陳報狀載明「借據部分，共列陽谷公司為乙○○的連帶保證人，因無法從背面
      背書，故於借據前面與乙○○（債務人）名字併列，提供公司保證的意思」云
      云，係主張借款人為證人乙○○，陽谷公司為連帶保證人，顯與其在本件主張
      借款人為陽谷公司，證人乙○○為連帶保證人之事實，有所矛盾，可見被告本
      身對於乙○○當時究係借款人或連帶保證人之身分，亦有所混淆，對照證人乙○○前開證述所陳，其在抵押借款契約書上簽名時，究竟是以陽谷公司的負責
      人的身分，還是連帶保證人的身分，其也不清楚等語，實難認定乙○○與被告
      在借款及簽訂借據、抵押借款契約書時，有成立保證契約之合意存在。
（七）綜上，由抵押借款契約書之記載、證人之證言等證據資料，尚無從認定證人乙○○有擔任本件借款之連帶保證人之事實，而抵押權之成立以抵押權所擔保之
      債權存在為前提，本件抵押權擔保之保證債務既不存在，被告自無從聲請拍賣
      抵押物強制執行，系爭土地拍賣所得價金被告更無優先受償之權利。而第二順
      位抵押權人壬○○○之債權亦清償完畢，亦經其到庭證述在卷，所得價金自應
      由第三順位抵押權人即原告優先受償，故原告依強制執行法第四十一條第一項
      提起分配表異議之訴，請求就系爭土地部分賣得價金中被告以第一順位抵押權
      優先分配之金額五十二為六千九百四十二元，應更正為零，原告分配金額增加
      為五十二為六千九百四十二元，洵屬有據，應予准許。
六、本件為判決之基礎已臻明確，兩造其餘攻擊、防禦方法及提出未經援用之舉證，
    經本院審酌核與判決結果無影響，爰不一一論駁，附此敘明。
七、訴訟費用負擔之依據：民事訴訟法第七十八條。
中      華      民      國    九十二    年     十一     月    二十八    日
                                  臺灣新竹地方法院民事第二庭
~B法      官  彭洪英
右為正本係照原本作成。
如對本判決上訴須於判決送達後二十日內向本院提出上訴狀。
~B法院書記官  吳美雲
`中      華      民      國    九十二    年     十一     月    二十八    日


司法院資訊處製作；財團法人民間司法改革基金會備份。
